臺灣高等法院臺南分院刑事裁定　　　　九十三年度聲再字第六五號　Ａ
　　　再審聲請人
　　　即受判決人　甲　○　○
右列聲請人因詐欺等案件，對於本院九十二年度上易字第一０三八號中華民國九十三
年三月四日確定判決（臺灣臺南地方法院九十一年度易字第八二七號；臺灣臺南地方
法院檢察署九十年度偵續字第八五號、九十一年度偵字第五五七五號），聲請再審，
本院裁定如左：
      主      文
再審之聲請駁回。
      理      由
一、聲請意旨略以：
（一）原確定判決認被告甲○○與楊聰明、楊家賓、楊振源等人犯刑法第二百十四條
      明知故意使公務員登載不實罪及同法第三百三十九條第一項詐欺取財罪，然查
      原審於判決書第六頁第八行起載：「祭祀公業楊老之下有楊闖（長男）、楊榮
      （次男）、楊效（三男）、楊仙（四男，絕嗣），原管理人楊老治之父楊紅毛
      ，為三男楊效之子，被告楊聰明、楊家賓均為楊紅毛之後，楊家賓為原管理人
      楊老治之孫，楊聰明則為楊紅毛之孫楊和之子，被告楊振源則為楊老之次男楊
      榮之後，告訴人楊義明、楊金德均為楊老長男楊闖之後，有告訴人提出之繼承
      系統表附偵查卷（詳八十九年偵字第二七六六號卷第一一頁），並有自楊闖、
      楊榮、楊效、楊仙以下之戶籍謄本在卷可查．．，楊進財、楊聰明、楊界禮、
      楊要璋、楊極寬曾於八十二年間推舉被告楊振源為代理人，辦理公業土地地價
      稅繳款事宜，並陳報稅捐機關，有臺南縣稅捐稽徵處新化分處函在卷足證；而
      被告楊振源對楊老之下尚有楊闖、楊榮、楊效、楊仙四子，楊闖、楊榮、楊效
      之下，尚有眾多派下員散居各地，應知之甚明，此由其所製作之『大灣段三一
      ０土地房系圖』之記載即明，被告楊聰明於九十年十二月十八日偵查時亦供稱
      ：『楊老是八大戶包括伊、楊振源及楊要璋等六人之祖先』，．．楊聰明、楊
      振源既知楊老之派下員眾多，受任之代書豈有不知之理，是由上足認被告楊振
      源、楊聰明、楊家賓、甲○○等均明知祭祀公業楊老應有四子，其中楊闖、楊
      榮、楊效均另有子孫，公業尚有眾多派下員等情無訛」等情。上開理由嚴重違
      反證據法則，且構成刑事訴訟法第四百二十條、第四百二十一條規定之再審事
      由，分述如下：
    (一)臺南縣永康戶政事務所九十三年四月五日函，說明「無法得知楊效與楊闖、楊
      榮、楊仙是否為同父之兄弟」，是原判決認為祭祀公業楊老之下有楊闖（長男
      ）、楊榮（次男）、楊效（三男）、楊仙（四男），顯有違誤。
    (二)依原審所附戶籍資料所載，楊闖長男楊水安為安政四年出生、楊榮長男楊牛母
      為安政三年出生、楊效長男楊紅毛為慶應二年出生、楊仙長男楊塭為明治十二
      年出生，渠等所生長男差異極大，顯難證明渠等為楊老之子且為四兄弟，此為
      原審漏未審酌。
    (三)享有派下權系之男系子孫，方得為祭祀公業之派下子孫，非謂所有子孫皆為派
      下員，原審以告訴人自製之繼承系統表，竟謂楊闖、楊榮之後均為祭祀公業楊
      老之派下子孫，顯然判決違背法令。
    (四)祭祀公業雖由楊進財、楊聰明、楊界禮、楊要璋、楊極寬於八十二年間推舉楊
      振源為代理人，辦理公業土地地價稅繳款事宜，並陳報稅捐機關，然推舉為何
      種法律關係，原審對此漏未審酌。
    (五)原審以被告楊振源私製之「大灣段三一０土地房系圖」推論楊老之下尚有楊闖
      、楊榮、楊效、楊仙四子，唯上開「大灣段三一０土地房系圖」究係繼承表或
      派下權表未明，楊振源亦稱不知何謂派下，則其製作之「大灣段三一０土地房
      系圖」是否為派下子孫，恐需調查，此為原審漏未審酌。
    (六)原審以被告楊聰明於九十年十二月十八日偵查時供稱：「楊老是八大戶包括伊
      、楊振源及楊要璋等六人之祖先」，即認楊老祭祀公業有眾多派下，然被告楊
      聰明所稱之「八大戶」是否確為派下子孫，原審漏未調查。
（二）原審判決書第八頁起載：按八十七年四月三十日公布之臺灣省祭祀公業土地清
      理辦法第五條第二項乃明定：「前項第五款派下全員戶籍謄本指自戶籍登記開
      始實施後至申報時全體派下員之戶籍謄本。但無法檢附派下全員戶籍謄本時，
      得僅檢附現派下全員戶籍謄本或族譜，同時應於派下全員系統表內註明『如有
      遺漏或錯誤致他人受損害者，申報人願負法律責任』，並簽名或蓋章」。本件
      被告楊聰明、楊家賓主張其為公業派下員，所據以申請派下員證明檢具之戶籍
      謄本僅上溯至其祖先楊效，無法提出楊效與楊老間子孫關係之證明，此與被告
      楊振源、楊要璋等六人及告訴人楊義明、楊金德等與其先祖關係之戶籍資料，
      亦僅上溯至與楊效同輩之楊榮、楊闖二人之情形完全相同，楊闖、楊榮、楊效
      之上已無戶籍資料可循，亦無家譜、族譜或祖先牌位可資證明，為告訴人二人
      與被告四人所是認。．．對楊闖、楊榮、楊效與楊老之關係，依上開祭祀公業
      土地清理辦法第五條第二項之規定，大可以切結方式解決」等情，亦有違證據
      法則：
    (一)查臺灣省祭祀公業土地清理辦法第五條第二項規定「前項第五款派下全員戶籍
      謄本指自戶籍登記開始實施後至申報時全體派下員之戶籍謄本。但無法檢附派
      下全員戶籍謄本時，得僅檢附現派下全員戶籍謄本或族譜」，非謂任何人皆得
      以切結方式主張為派下員，原審顯然倒果為因。
    (二)楊家賓、楊聰明祖父曾任祭祀公業管理人，應得認為係派下員，然告訴人等並
      無事證證明，要難以切結方式辦理。
（三）原審卷附三十六年製作之土地登記簿謄本詳載：「祭祀公業楊老、管理人楊塭
      」、「三十八年六月一日管理人變更為楊老治」，唯六十幾年重造之土地登記
      簿謄本卻記載：「三十六年四月十六日登記為祭祀公業楊老、管理人楊老治」
      ，致聲請人向地政事務所調閱之登記簿謄本時，因記載：「祭祀公業楊老、管
      理人楊老治」，以為原始管理人為楊老治，亦致疏未查悉楊塭曾任管理人，此
      乃因登記簿謄本錯誤所致，充其量為過失行為。
二、按刑事訴訟法第四百二十條第一項第六款所謂「發現確實之新證據」，係指該項
    證據於事實審法院判決前已經存在，當時為法院及當事人所不知，未能援用審酌
    ，事後始行發現且必可認為確實足以動搖原確定判決，而為受判決人有利之判決
    而言。又所謂發現確實之新證據，除須該「新證據」可認為確實具有足以動搖原
    確定判決，而對受判決人為更有利判決之「確實性」之外，尚須具備該證據係在
    事實審法院於判決前已存在，因未經發現，不及調查斟酌，或審判時未經注意，
    至其後始行發現之「嶄新性」特質，二者均不可或缺。若未具備上開「確實性」
    與「嶄新性」二種新證據之特性，即不能據為聲請再審之原因，最高法院九十二
    年度台抗字第二九五號裁定參照。又刑事訴訟法第四百二十一條所稱之重要證據
    漏未審酌，乃指該證據足以影響原確定判決事實之認定，並已在第二審法院判決
    前提出，而被捨棄不予採用，並未敘明其捨棄之理由。若其被捨棄不予採用，已
    經說明理由，或漏未審酌之證據不足以影響原判決認定之事實，即非該條所指之
    重要證據，依法不得據以聲請再審。
三、聲請人前開聲請再審事由，本院指駁如次：
  (一)、聲請人以臺南縣永康戶政事務所九十三年四月五日函，說明「無法得知楊效與
      楊闖、楊榮、楊仙是否為同父之兄弟」，認為原判決認為祭祀公業楊老之下有
      楊闖（長男）、楊榮（次男）、楊效（三男）、楊仙（四男），顯有違誤云云
      。然查：
    (1)原審認定「祭祀公業楊老之下有楊闖（長男）、楊榮（次男）、楊效（三男）
      、楊仙（四男，絕嗣）」，除參考告訴人提出之繼承系統表及自楊闖、楊榮、
      楊效、楊仙以下之戶籍謄本外，係以楊闖、楊榮、楊效之後，除被告楊聰明、
      楊振源外，尚有楊要璋、楊順發（即楊進財之子）、楊福生、楊界禮、楊乾源
      （即楊極寬之子）、楊甲乙等現仍居住在公業土地上，為被告等人所是認為依
      據。被告以臺南縣永康戶政事務所函說明系爭土地查無楊闖、楊榮、楊仙等設
      籍之資料，反推楊闖、楊榮、楊仙並非楊老之子孫，然若被告之推敲能夠成立
      ，則楊闖、楊榮子孫即告訴人楊要璋等六人居住於該地，是否更可證明其等為
      派下員，顯見被告所謂之新證據並不足為其無罪之證明。
    (2)況原確定判決亦說明「楊進財、楊聰明、楊界禮、楊要璋、楊極寬曾於八十二
      年間推舉被告楊振源為代理人，辦理公業土地地價稅繳款事宜，並陳報稅捐機
      關，有臺南縣稅捐稽徵處新化分處函在卷足證」，來佐證告訴人有派下權。
    (3)更何況原確定判決亦說明被告甲○○等知悉尚有其他派下員，於理由載明：
      (甲)被告楊振源對楊老之下尚有楊闖、楊榮、楊效、楊仙四子，楊闖、楊榮、楊
        效之下，尚有眾多派下員散居各地，應知之甚明，此由其所製作之「大灣段
        三一０土地房系圖」之記載即明。
      (乙)被告楊聰明於九十年十二月十八日偵查時亦供稱：楊老是八大戶包括伊、楊
        振源及楊要璋等六人之祖先（詳九十年偵續字第八五號卷第六二頁背面）。
      (丙)甚至聲請人楊家賓於九十年十一月二日偵查時供稱：「甲○○因有一筆徵收
        補償款下來，故找伊談；八十九年八月十日、八月二十一日協調會大家都為
        了補償費爭論不休」等語，可知楊家賓自始即知公業有本件補償費可領，而
        具有分配該款項資格者人數眾多。
    (4)綜上，足認甲○○所謂戶政事務所函件之新證據，尚不足為再審之理由。
  (二)、聲請人認依原審所附戶籍資料所載，楊闖長男楊水安為安政四年出生、楊榮長
      男楊牛母為安政三年出生、楊效長男楊紅毛為慶應二年出生、楊仙長男楊塭為
      明治十二年出生，渠等所生長男差異極大，顯難證明渠等為楊老之子且為四兄
      弟，為原審漏未審酌云云。然查各人結婚年齡有所不同，且結婚後生兒育女時
      間亦不相同，聲請人空以楊闖、楊榮、楊效、楊仙等四人所生長男差異極大，
      即認渠等非楊老之子且為四兄弟，其立論自無可採明甚。
  (三)、聲請人認享有派下權為男系子孫，方得為祭祀公業之派下子孫，非謂所有子孫
      皆為派下員，原審以告訴人自製之繼承系統表，竟謂楊闖、楊榮之後均為祭祀
      公業楊老之派下子孫，顯然判決違背法令云云。然查繼承系統表當然可為是否
      派下員之參考，聲請人指摘告訴人自製之繼承系統表非派下員，卻未舉出任何
      證據以實其說，空以繼承表不足採為聲請之依據，自不足取。
  (四)、聲請人認祭祀公業雖由楊進財、楊聰明、楊界禮、楊要璋、楊極寬於八十二年
      間推舉楊振源為代理人，辦理公業土地地價稅繳款事宜，並陳報稅捐機關，然
      推舉為何種法律關係，原審對此漏未審酌云云。然查原確定判決係以祭祀公業
      雖由楊進財、楊聰明、楊界禮、楊要璋、楊極寬於八十二年間推舉楊振源為代
      理人，辦理公業土地地價稅繳款事宜，並陳報稅捐機關之事實，為楊老尚有派
      下員之佐證，至於其中之法律關係自非審究之事項，聲請人徒以原審未審查期
      間之法律關係，認為原審漏未審酌，顯有所誤會。
  (五)、聲請人認原審以被告楊振源私製之「大灣段三一０土地房系圖」推論楊老之下
      尚有楊闖、楊榮、楊效、楊仙四子，唯上開「大灣段三一０土地房系圖」究係
      繼承表或派下權表未明，楊振源亦稱不知何謂派下，則其製作之「大灣段三一
      ０土地房系圖」是否為派下子孫，恐需調查，此為原審漏未審酌一節。然查委
      託聲請人認辦理本案之同案被告楊振源製作之「大灣段三一０土地房系圖」，
      明載楊老之下尚有楊闖、楊榮、楊效、楊仙四子，楊闖、楊榮、楊效之下，尚
      有眾多派下員散居各地，此為共同被告楊振源所自承，自可為斷罪之依據。至
      於聲請人所謂「大灣段三一０土地房系圖」究為繼承圖或派下員，然不論為繼
      承圖或派下員系統表，當然可為是否派下員之參考，聲請人指摘告訴人製作之
      繼承系統表非派下員，卻未舉出任何證據以實其說，空以繼承表不足採為聲請
      之依據，亦自不足取。
  (六)、聲請人認原審以被告楊聰明於九十年十二月十八日偵查時供稱：「楊老是八大
      戶包括伊、楊振源及楊要璋等六人之祖先」，即認楊老祭祀公業有眾多派下，
      然被告楊聰明所稱之「八大戶」是否確為派下子孫，原審漏未調查云云。然查
      ：「楊老是八大戶包括伊、楊振源及楊要璋等六人之祖先」，為共同被告楊聰
      明之供述，由其供述語意即在表明楊老派下員甚多，意思甚明，且僅為佐證之
      一，聲請人認原審應再追究何謂八大房，自無須要，更不影響於判決。
  (七)、聲請人認臺灣省祭祀公業土地清理辦法第五條第二項規定：「前項第五款派下
      全員戶籍謄本指自戶籍登記開始實施後至申報時全體派下員之戶籍謄本。但無
      法檢附派下全員戶籍謄本時，得僅檢附現派下全員戶籍謄本或族譜」，非謂任
      何人皆得以切結方式主張為派下員，原審顯然倒果為因云云。然查原審係以臺
      灣省祭祀公業土地清理辦法第五條第二項之規定說明：「被告楊聰明、楊家賓
      主張其為公業派下員，所據以申請派下員證明檢具之戶籍謄本僅上溯至其祖先
      楊效，無法提出楊效與楊老間子孫關係之證明，此與被告楊振源、楊要璋等六
      人及告訴人楊義明、楊金德等與其先祖關係之戶籍資料，亦僅上溯至與楊效同
      輩之楊榮、楊闖二人之情形完全相同，而楊闖、楊榮、楊效之上已無戶籍資料
      可循，亦無家譜、族譜或祖先牌位可資證明，然根據現有包括被告楊聰明、楊
      振源、楊家賓在內及其他現居公業土地之派下員，循戶籍資料既均可追溯至楊
      闖、楊榮、楊效之輩，本件派下員既仍有楊闖、楊榮、楊效後輩八戶（包括楊
      要璋等六人）居住公業土地，聲請人甲○○復均取得渠等身分證，則憑其多年
      處理祭祀公業土地案件之專業及經驗，循戶籍資料製作包括楊闖、楊榮、楊效
      以下子孫系統表，應屬可期待之事，此由被告楊振源可列出房系圖，不具專業
      之告訴人楊義明等猶能根據戶籍資料提出告訴狀附件繼承系統表至明，對楊闖
      、楊榮、楊效與楊老之關係，依上開祭祀公業土地清理辦法第五條第二項之規
      定，大可以切結方式解決，聲請人甲○○受楊振源、楊聰明委託，明知楊效係
      楊老三男而非長男，尚有其他旁系，卻逕列祭祀公業楊老派下全員子孫僅被告
      楊聰明、楊家賓二人，並附註切結『楊效確為楊老之長男，係為單傳無其他旁
      系』等明知不實事項提出申請，及其他旁證，認聲請人等被告明知以不實子孫
      系統表，並附註不實切結提出永康市公所申請，使承辦人員陷於錯誤，又於領
      得補償款後，先行私相授受鉅額分配額，顯見自始即有為自己不法所有意圖」
      。由上開原審判決理由可見聲請人係利用切結之漏洞，故意規避其他派下員，
      聲請人謂原審倒果為因等情，自不足取。
  (八)、聲請人認楊家賓、楊聰明祖父曾任祭祀公業管理人，應得認為係派下員，然告
      訴人等並無事證證明，要難以切結方式辦理云云。惟查前已說明切結之用意，
      聲請人為專業代書，事前既然知悉派下員不僅被告幾人，事後亦不查證，參以
      收取顯不相當之鉅額報酬，顯見所辯不足採。
  (九)、聲請人認原審卷附三十六年製作之土地登記簿謄本詳載：「祭祀公業楊老、管
      理人楊塭」、「三十八年六月一日管理人變更為楊老治」，唯六十幾年重造之
      土地登記簿謄本卻記載：「三十六年四月十六日登記為祭祀公業楊老、管理人
      楊老治」，致聲請人向地政事務所調閱之登記簿謄本時，因記載：「祭祀公業
      楊老、管理人楊老治」，以為原始管理人為楊老治，致疏未查悉楊塭曾任管理
      人，此乃因登記簿謄本錯誤所致，充其量為過失行為云云。查聲請人為專業代
      書，經手本件業務自有詳查派下員之責任，既然三十六年製作之土地登記簿謄
      本已有詳載：「祭祀公業楊老、管理人楊塭」、「三十八年六月一日管理人變
      更為楊老治」，顯然調查並非難事。加以本件派下員已有爭執，以其專業，自
      應追查至無法追查為止，然其對三十六年製作之土地登記簿謄本未加以調查，
      徒以六十幾年重造之土地登記簿謄本僅記載：「三十六年四月十六日登記為祭
      祀公業楊老、管理人楊老治」，即逕行以之為依據，顯見其存心不追查，參以
      其領取鉅額報酬，卻未盡心（或故意）追查其餘派下員，顯見原審判決認定其
      有不法之意圖，應屬有據。
四、綜上所述，聲請人之再審事由，揆諸前揭說明，均核與刑事訴訟法第四百二十條
    第一項第六款及第四百二十一條再審要件不符，本件再審聲請為無理由，應予駁
    回。至於聲請人具狀指摘原判決當然違背法令云云，則屬非常上訴範疇，非再審
    案件所得審酌，併此敘明。
據上論斷，應依刑事訴訟法第四百三十四條第一項裁定如主文。
中    華    民    國      九十三      年      五      月      十八      日
                                  臺灣高等法院臺南分院刑事第一庭
                                      審判長法官  黃    崑    宗
                                            法官  蔡    長    林
                                            法官  李    文    福
右正本證明與原本無異。
不得抗告。
                                      法院書記官  李    良    倩
中    華    民    國      九十三      年      五      月      十九      日
